【裁判字號】    90,台上,1790
【裁判日期】    901012
【裁判案由】    確認繼承權存在
【裁判全文】
最高法院民事判決                                九十年度台上字第一七九○號
    上  訴  人  丙 ○ ○
    被 上訴 人  甲○○○
                乙 ○ ○
                丑○○○
                寅○○○
                癸 ○ ○
                壬○○○
                辛 ○ ○
                丁 ○ ○
                庚 ○ ○
                己 ○ ○
                子○○○
    兼右十一人共
    同訴訟代理人  戊○○
右當事人間請求確認繼承權存在事件，上訴人對於中華民國八十八年八月十七日台灣
高等法院台中分院第二審判決（八十七年度家上字第一○七號），提起上訴，本院判
決如左：
    主  文
上訴駁回。
第三審訴訟費用由上訴人負擔。
    理  由
本件上訴人主張：被繼承人林四芳於民國三十五年五月二十二日死亡，生前於日據時
期之民國三十二年間，與上訴人之生父林金山協商，由林四芳收養同姓同宗之上訴人
為過房子，但該項收養並未至戶政機關辦理收養登記。林四芳死亡後，上訴人為林四
芳之養子，對林四芳之遺產自有繼承權存在。上訴人係林四芳之唯一直系卑親屬，為
唯一之遺產繼承人，林四芳所遺留坐落臺中縣太平市○○○段車籠埔小段第二三三地
號建面積○‧一一七八公頃，權利範圍應有部分三分之一之土地，目前仍登記為林四
芳名義，因上訴人與林四芳間之收養關係，未辦理收養登記，致無法依戶籍登記之記
載辦理上述系爭土地之繼承登記。系爭土地之共有人即訴外人吳清華前曾以本件之被
上訴人甲○○○、乙○○、丑○○○、子○○○、寅○○○、癸○○、壬○○○及林
方月珠（已死亡）等八人（係林四芳之繼承人）為被告，就系爭土地，另案提起分割
共有物之訴，該事件未列上訴人為被告，顯係否認上訴人為林四芳之繼承人，故有必
要提起確認上訴人就林四芳之遺產有繼承權存在，及確認被上訴人就林四芳遺產之繼
承權不存在，以除去此項不安之狀態等情，因而求為確認上訴人就被繼承人林四芳遺
產之繼承權存在，及確認被上訴人就繼承人林四芳遺產之繼承權不存在之判決。
被上訴人則以：林四芳係林賴桃與前夫林一在所生之子，林一在於民國九年（大正九
年）六月二十日死亡後，林賴桃於民國十四年（大正十四年）三月七日與後夫林斗結
婚，林斗收養林四芳為養子。林四芳於三十五年五月二十二日死亡時，因無直系血親
卑親屬，養父林斗又死亡在先，林賴桃為唯一繼承人。林賴桃於五十四年八月三日死
亡時之繼承人僅方林玉一人，被上訴人均為方林玉之繼承人，被上訴人對被繼承人林
四芳之遺產均有繼承權。而上訴人自出生、服兵役至結婚，一直與其生父林金山同住
，並未出養與林四芳為養子，上訴人至四十八年才遷離其生父之戶口創立新戶，未曾
與林四芳、林賴桃同住一戶，上訴人自稱係林四芳之養子，並非真實等語，資為抗辯
。
原審依審理之結果，以：上訴人主張其養父林四芳於三十五年五月二十二日死亡，死
亡後遺留系爭土地所有權應有部分三分之一，系爭土地之共有人吳清華前曾以本件之
被上訴人甲○○○、乙○○、丑○○○、子○○○、寅○○○、癸○○、壬○○○及
方林月珠（已死亡）等八人（係林四芳之繼承人）為被告，就系爭土地，另案提起分
割共有物之訴，該事件未列上訴人為被告等事實，已據其提出台灣台中地方法院八十
五年度訴字第八六一號民事判決影本、土地登記簿謄本、戶籍謄本、撤回追加被告兼
答辯狀影本為證（一審卷第十八至四一頁），被上訴人顯係否認上訴人為林四芳之繼
承人，上訴人私法上之地位，即有因此受侵害之危險，且此種危險得以判決予以除去
，上訴人自得提起本件確認之訴。依台灣民事習慣調查報告（見台灣民事習慣調查報
告第六、一五九頁正面第十三至十五行、反面第二行、第一六一頁正面第二至六行及
九至十三行），日據時期關於收養之拜親、拜宗廟儀式及向戶政機關辦理收養登記，
均非收養成立要件，收養之實質要件之一須「養父（或養子）與生父有收養之合意」
。本件上訴人主張其於民國三十二年間即日據時期，因林四芳將被徵至海外當兵，恐
不能生還，乃收養上訴人為養子之事實，非但為被上訴人所否認，且依上訴人所舉證
人楊有仁證稱：「林四芳死亡，辦喪事時，由道士寫過房書以後，燒過房書，表示丙
○○願給林四芳收養」、「林四芳死亡後，有燒過房書（指丙○○過房與林四芳）給
他（指被繼承人林四芳）」等語（原審卷一第一七一頁正面、卷二第十六頁）。若林
四芳果於三十二年間，即已收養上訴人為養子，應早已合法成立收養關係，雙方之養
父養子身分亦早已確立，並彼此互知，則林四芳於三十五年五月二十二日死亡時，上
訴人已為其養子，何需於辦理林四芳之喪事時，再行書立過房書焚燒，表示告知林四
芳「丙○○願給死者林四芳收養」？實有悖乎情理，顯見三十二年間，林四芳並未收
養上訴人。至上訴人所舉證人林金生就收養時間之證述，先稱係於林四芳患重病時由
林四芳母親作主收養上訴人，嗣又改稱何時收養已忘記，僅係聽聞而已，繼又改稱係
在林四芳當兵前即已收養云云（一審卷第八八、三七五頁、原審卷二第十五頁），前
後三次就收養時間所為陳述，相互歧異，其證言自難採憑。證人林坤旺就收養時間之
陳述，先稱林四芳係於服役前之三十二年間收養，且係聽自其父母所說，嗣稱係林四
芳於服完兵役後返家娶妻未生子女始收養上訴人為養子（一審卷第一九三頁、原審卷
一第一六七頁反面），前後陳述歧異，亦不足採。證人林金枝就林四芳收養上訴人之
時間，先稱係林四芳於台灣光復後服完兵役返家患病時，由其母作主收養，繼改稱係
於台灣光復前（聽說）收養（一審卷第八八、一九二頁、三七四反面），前後陳述亦
不一致，亦難採憑。證人林石元、林瑞塗、楊有仁於一審第一次到場陳述之證言（一
審卷第八七頁），既不能明確證述林四芳究係於何時收養上訴人為養子，並謂可能係
林四芳死亡後無嗣，方由林四芳之母作主收養上訴人為林四芳之養子。而楊有仁嗣在
第一審及原審又證稱：「當時林四芳單子（指徵兵單）來，要調到海外，林四芳找我
母舅講」、「於歡送會場上由林四芳向林金山提議要給一個小孩做養子」等語（一審
卷第三七四頁、原審卷一第一七○頁反面），不惟與其以前所證互不相符（以前稱不
知何時收養，可能是林四芳死亡後收養），且與上訴人之生父林金山在第一審所證：
「這件事（按指林四芳收養上訴人事）只有我和林四芳知道」相異（一審卷第一三七
頁），又證人張為麟所述既係聽自上訴人之父林金山之轉述，並非親與其事（一審卷
第三七二、三七三頁），均不得據為上訴人有利之認定。證人林金山雖證稱其兒子丙
○○給林四芳作兒子等語（一審卷第一三七頁）。惟林金山係上訴人之生父，誼屬至
親，且參諸原判決理由五所述，顯見其所為證言難免偏袒上訴人，自不足採。證人林
金來雖證稱，民國三十二年其約八、九歲時，聽到林四芳母親和丙○○父親林金山說
希望丙○○作林四芳的養子，林四芳死亡後，才有人祭拜，林金山有答應丙○○給林
四芳作養子等語（原審卷一第八十頁）。惟證人林金來當時僅八、九歲，非但不能知
悉「收養」、「養子」之涵義，更與林金山所稱收養之事為其與林四芳二人商談，只
有其二人知道之情不符（一審卷一三七頁），更可見林金來所述，全非事實，不可採
信。另依證人林金枝、林金生、林石元、楊有仁所證（原審卷二第十四頁反面、十五
頁正面、卷一第一七三頁正面、一六九頁正面、一七一頁正面），可見林四芳於服役
返家後，並未與上訴人同住。按收養成立後，即成立擬制父子血親關係，誼屬至親，
若林四芳於服役前確有收養上訴人為養子，則於服役完畢返鄉後，必與其養子即上訴
人同住，俾互盡父子間之權利義務關係，但依上述證人所言，林四芳於退伍返鄉後，
始終未與上訴人同住，顯與常情有違。再參以上訴人自其出生後，住所均未遷入林四
芳戶內（一審卷第一七八至一八一頁、第二九九、三○○頁），以及上訴人自承其有
分擔生父林金山之生活費（一審卷第二五八頁）等情，益見上訴人確未經林四芳收養
為養子。上訴人所提墓碑照片一張（原審卷一第一四三頁），墓碑載稱：「祖妣林媽
賴桃墓附男林公四芳陽世子孫奉祀」等字，僅能證明被繼承人林四芳為其生母林賴桃
立墓碑，該墓碑上並無有關上訴人為林四芳立墓碑之記載，自不足資為認定林四芳是
否有收養上訴人之證據。按「光復後養子女之名稱，僅有養子與養女之區別。惟習慣
上，尚有以迷信目的，或傳香煙之目的而過房他人為子者。惟在此所謂過房子，非法
律上之養子，僅在死者之神位內註明而已」（見臺灣民事習慣調查報告第一百五十三
頁）、「（死後立嗣）夫死後，妻固可自行收養，至夫妻均亡者，習俗上雖仍有由其
他家人為其立嗣，但已不多見。而在此情形，亦只在死者之神位內註明某人為其過房
子。過房子對死者僅負服喪、祭祀之義務，於兩者間並不發生法律上親子關係之效力
」（見臺灣民事習慣調查報告第一百五十六頁）。本件上訴人所舉證人張為麟、蔡聖
賢、楊有仁、張玉樺、駱春松、林石元、林瑞塗等人雖均證稱，林四芳死亡後之喪葬
事宜係由上訴人處理云云（一審卷第八七頁反面、八八、一○五頁）。但此等行為，
僅屬林四芳死亡以後之祭祀事項，依當時有效之民法親屬編之規定，上述行為，並非
收養行為，不足以證明林四芳與上訴人間有民法上之養父養子關係。此外，上訴人又
迄未舉證證明其與林四芳間有收養關係存在，上訴人本於收養之法律關係，求為判決
確認其就林四芳遺產之繼承權存在，即屬無據。上訴人既非林四芳之養子，對林四芳
之遺產並無繼承權存在，是其更無由訴請確認被上訴人對林四芳之遺產無繼承權存在
。況林四芳係三十五年五月二十二日死亡，有戶籍謄本附卷足憑（一審卷第四十頁）
，林四芳死亡係在台灣光復以後，有關被繼承人林四芳之遺產應由何人繼承、繼承順
序等事項，均應依光復後之我國修正（七十四年六月三日修正）前民法繼承編之規定
。上訴人既不能證明其係被繼承人林四芳之直系血親卑親屬，林四芳復無其他直系血
親卑親屬及配偶（一審卷第十七頁上訴人所提之繼承系統表），依民法第一千一百三
十八條之規定，林四芳於三十五年五月二十二日死亡時，其生母林賴桃為唯一繼承人
，被繼承人林四芳之遺產應全部由林賴桃繼承。林賴桃於五十四年八月三日死亡，死
亡時有繼承人即直系血親卑親屬方林玉，方林玉於六十一年一月九日死亡，死亡時有
繼承人即子女方有傳、楊方月涼、林方月珠及被上訴人壬○○○。方有傳於七十六年
十月十五日死亡，死亡時有繼承人即被上訴人甲○○○（方有傳之配偶）、被上訴人
乙○○、丑○○○、子○○○（方有傳之子女）。楊方月涼於八十年十月十三日死亡
，死亡時有繼承人即被上訴人寅○○○、癸○○（楊方月涼之子女）。林方月珠於八
十五年二月十七日死亡，死亡時有繼承人即被上訴人辛○○、丁○○、庚○○、己○
○、戊○○（林方月珠之子女），此亦有被上訴人提出之戶籍謄本、繼承系統表附卷
可據（一審卷第一七八至一八四、二一三至二二一、二五一、三九七、三九八頁）。
依被繼承人死亡時之我國民法繼承編之規定，被上訴人十二人基於再轉繼承之關係，
對於林四芳之遺產自有繼承權，上訴人訴請確認被上訴人對於林四芳之遺產之繼承權
不存在，亦屬無據。因而維持第一審所為上訴人敗訴之判決，駁回其上訴，經核於法
並無違背。
查本件第一審法院第一次訊問證人林石元、林瑞塗、楊有仁、林金枝、林金生等人時
，固未隔別行之，但上訴人既未表示異議而為本案辯論（一審卷第八六至八九頁），
依民事訴訟法第一百九十七條第一項但書規定，應認上訴人之責問權業已喪失，上訴
人不得以此為不服原判決之理由（本院七十一年台上字第三二七一號判例參照）。又
原判決係因證人林金山與上訴人有父子關係，及有原判決理由欄第五項所述之情形，
因認該林金山之證言不實而不採信，此與證據法則並無違背。至原審未將「神祇牌」
送鑑定（原審卷一第一八七、一八八、一九三、一九七、二○○頁），而於判決理由
記載曾送鑑定，雖欠妥當，惟此部分理由係與林四芳死後之祭祀問題有關，縱無此部
分理由，亦不影響本件判決之結果。上訴論旨，就原審取捨證據、認定事實之職權行
使，指摘原判決不當，求予廢棄，非有理由。
據上論結，本件上訴為無理由，依民事訴訟法第四百八十一條、第四百四十九條第一
項、第七十八條，判決如主文。
中      華      民      國     九十     年      十      月     十二     日
                              最高法院民事第二庭
                                  審判長法官  曾  桂  香
                                        法官  劉  延  村
                                        法官  劉  福  聲
                                        法官  黃  秀  得
                                        法官  陳  國  禎
      右正本證明與原本無異
                                              書  記  官
中      華      民      國     九十     年      十      月    二十三    日


司法院資訊處製作；財團法人民間司法改革基金會備份。
